臺灣高等法院臺南分院刑事判決　　　　九十一年度上更(一)字第二四三號　Ａ
　　　上　訴　人
　　　即　被　告　乙　○　○
　　　選任辯護人　陳　里　己　律師
右上訴人因違反毒品危害防制條例案件，不服臺灣嘉義地方法院八十八年度訴字第二
八四號中華民國八十八年十月六日第一審判決（起訴案號：臺灣嘉義地方法院檢察署
八十七年度偵字第七六一四號；八十八年度偵字第七二二號、第一二六一號），提起
上訴，經判決後由最高法院第一次發回更審，本院判決如左：
      主      文
原判決關於乙○○部分撤銷。
乙○○連續販賣第二級毒品，處有期徒刑柒年貳月。販賣安非他命所得新台幣拾萬元
沒收，如全部或一部不能沒收時，以其財產抵償之。
      事      實
一、乙○○基於意圖營利之概括犯意，自民國（下同）八十七年五月中旬、九月間、
    十月初、十一月初、及十二月十四日，連續在嘉義市嘉雄陸橋附近之檳榔攤、嘉
    義市○○路民生國中附近等地，將其向綽號「阿成」之男子所販入之第二級毒品
    安非他命後，各以新台幣（下同）二萬元之價格，先後五次出售予甲○○施用（
    前兩次係由甲○○與林聰哲合資購買，甲○○出一萬五千元，林聰哲出五千元）
    ，嗣於同年十二月十六日上午十時五十分許，因查獲甲○○持有上開最後一次所
    買之安非他命五包，始依甲○○供述循線在嘉義市○○路○段三七七號前查獲。
二、案經嘉義縣警察局移送臺灣嘉義地方法院檢察署檢察官偵查起訴。
      理      由
一、上訴人即被告乙○○矢口否認有何販賣第二級毒品之犯行，並辯稱：我係與甲○
    ○合資購買，甲○○將錢交付後，我再加一些錢去向綽號「阿成」之不詳姓名男
    子購買，買回後其再分予甲○○應分得部分，我是幫甲○○調貨的云云。經查：
(一)案重初供，證人甲○○於警訊中指證稱：（問：你如何向綽號「薇薇」（指被告
    ）購買毒品（指安非他命），時間、次數、交易金額、地點、方法？）自八十七
    年五月中旬起，即向綽號「薇薇」（指被告）購買毒品安非他命大約五次，每次
    交易，金額新台幣二萬元，每次都是綽號「薇薇」（指被告）主動與我聯絡，先
    將錢交給她後，等電話通知，再交貨（指交付安非他命）完成交易，最後一次八
    十七年十二月十四日二時許」等語、「（據林聰哲於八十七年十二月十六日下午
    十三時三十分許警訊筆錄中指證曾於八十七年十月初及十一月十日共向你購買二
    次安非他命，每次新台幣五千元，有無此事？），有此事，但我是幫林聰哲調購
    ，並未賺錢」等語（以上見八十七年十二月十六日警訊筆錄），又於偵查中指稱
    ：「（問：安非他命何處來？）都是一個綽號「薇薇」的打我的手機給我，問我
    需要嗎？我說要，她就會在嘉義市的各地拿錢交貨，都是她親自交貨給我」（見
    偵字第七六一四號卷第七頁反面）、「（問：有無賣安非他命給林聰哲？）沒有
    。我跟林聰哲很熟，我要買安非他命時會跟他講，他就開車載我去向「薇薇」一
    起買，他並不是單獨向我買的。他總共載我去向「薇薇」買過二次，時間是今年
    十月初及十一月初，他一次大概買五千元，我大概一次買一萬五千元至二萬元。
    」（見同上卷第七頁反面、第八頁正面），核與證人林聰哲於偵查中證稱：「（
    問：安非他命來源？）我是拜託甲○○幫我買的。」（見同上卷第二十三頁正面
    ）、「（問：如何買法？）我知道他（指被告甲○○）在吸，他要買時，我就拿
    錢請他幫我買，共買兩次，分別是十、十一月各一次的。十月份就託他買五千元
    一包，十一月份買一包還沒拿錢給他，至於他向什麼人買的，我不知道，但那兩
    次都是我開車載他去的，賣的人是一位女的，我不認識。」（見同上卷第二十三
    頁正反面），又於原審證稱：八十七年十月初及十一月間各一次，均是我開車載
    甲○○去向一位綽號「偉偉」（「薇薇」）的女子購買的。我都是託他買五千元
    ，甲○○出多少錢我不知道。第一次在嘉義市嘉雄陸橋附近之檳榔攤，第二次在
    嘉義市○○路民生國中附近等語（見原審卷第五十九頁正面），有吻合之處。觀
    諸證人甲○○前供有關向被告乙○○購買安非他命之方式、地點、價格、數量、
    聯絡方法，均十分明確詳細，所述情節前後一致並無矛盾或瑕疵，且被告乙○○
    在警訊中復自承與證人甲○○係朋友關係，並無任何仇恨或怨隙，則被告乙○○
    苟無販賣之情，衡情證人甲○○應不致無端虛構誣陷犯罪之理，益見證人甲○○
    前所為不利被告之證詞，應係真實可信，足資為被告乙○○犯罪之證據。又證人
    甲○○如上述於警訊中業供購買五次，每次金額為二萬元，則其嗣於偵查中改供
    稱其託請被告購買安非他命之金額為一萬五千元至二萬元（見上開偵查卷第三十
    七頁反面），於原審審理時又改稱我均購買一錢五千元（見原審卷第三十七頁正
    面），於本院此次審調查中又改稱被告乙○○購買安非他命，沒有給她任何代價
    ，也沒分一點給她吸用，偵查中我雖說購買金額為一萬五千至二萬元不等，應該
    是一次五千、一次一萬、一次二萬云云 (見本院九十一年八月十四日訊問筆錄）
    ，均顯係反覆翻異之虛詞，與實情不合，難予遽採。
(二)按販賣安非他命罪之成立，須以營利為目的，將安非他命販入或販出，所稱「以
    營利為目的」，係指有償讓與他人之初，係基於營利之意思。查被告乙○○在警
    訊中供稱：我與甲○○於八十七年五月初認識，我曾於八十七年九月初至八十七
    年十二月初止替他調購四、五次安非他命，我並沒有賺錢，只是替他調購，並賺
    些安非他命供自己吸食等語（見八十八年一月四日十三時許制作之警訊筆錄），
    又於偵查中供稱：我都是找一位綽號「阿成」的通緝犯買的，有時候甲○○也會
    在場，我不是賣安非他命給他，是我跟他合買，合買安非他命後甲○○會送一點
    安非他命給我吸，合買的時候，要分時我會自己多分一點，他都會同意等語（見
    上開偵查卷第三十六頁反面、第三十七頁正面），又於原審供稱：二人一起出錢
    ，他（指被告甲○○）打電話給我，我約出三、五千元，他出的錢比較多，時間
    分別為八十七年九月間、十月及十一月間、十二月為最後一次。合買後，甲○○
    再拿一些給我，以酬謝我等語（見原審卷第二十七頁正、反面、第二十八頁正面
    ），復供稱：（問：八十七年十月、十一月林聰哲有無載甲○○去找妳拿安非他
    命？）有。約定地點在嘉義市嘉雄陸橋及嘉義市○○路民生國中附近等語（見原
    審卷第五十一頁正面），又於本院調查中供稱：第一次是八十七年九月，最後一
    次是八十七年十二月十四日等語（見本院九十一年六月五日訊問筆錄），其上開
    所供就時間、次數言，核與證人甲○○上述於警訊中所指自八十七年五月中旬起
    ，即向被告購買毒品安非他命大約五次乙節，並無歧異之處。再參以證人林聰哲
    上述所證八十七年十月初及十一月間各一次，均是我開車載甲○○去向被告購買
    的，我都是託他買五千元。第一次在嘉義市嘉雄陸橋附近之檳榔攤，第二次在嘉
    義市○○路民生國中附近等情，堪認被告確實有於八十七年五月中旬、九月間、
    十月初、十一月初、及十二月十四日，連續在嘉義市嘉雄陸橋附近之檳榔攤、嘉
    義市○○路民生國中附近等地，將其向綽號「阿成」之男子所販入之第二級毒品
    安非他命，各以二萬元之價格，先後五次出售予甲○○施用，其中於八十七年十
    月初、十一月初兩次係由甲○○與林聰哲合資購買，甲○○出一萬五千元，林聰
    哲出五千元等情無訛。又被告上開自承每次購買安非他命後甲○○會送一點安非
    他命給其吸用，以作為酬謝乙情，核與證人甲○○在原審所證述：「：：：我要
    她（指被告）幫我購買時，她有說沒有賺我的錢，要分一點安非他命，我有同意
    。：：：（問）安非他命價錢如何？（答）我均購買一錢五千元之價格。（問）
    她（指被告）有無拿足夠的份量給你？（答）均拿不足份量的安非他命給我（見
    原審卷第三六頁反面、第三七頁）。：：：（問）乙○○買回來後，你有無主動
    拿一點給她？（答）沒有，都是乙○○自己留一點下來」（見原審卷第五十二頁
    ）等語一致，顯見其係有償讓與安非他命予甲○○施用至明，其有營利之意圖，
    應無疑義。又審諸我國對於毒品採取嚴格管制，對於販賣毒品之行為更科處極重
    之刑罰，一般人顯無可能在毫無利潤之前提下，甘冒重刑風險而進行毒品交易；
    再查被告上開自承每次購買安非他命後甲○○會送一點安非他命給其吸用，以作
    為酬謝乙情，顯見其係有償讓與安非他命予甲○○施用至明，若謂被告之毒品交
    易行為並無營利意思，顯然悖於常情，因之，被告係以基於營利之意圖，應足堪
    認定。此外，復有證人甲○○指認被告之口卡片一紙在卷足稽（見上開偵查卷第
    十一頁），及經警所查獲證人甲○○所有最後一次向被告乙○○購買之白色顆粒
    五包扣案為憑，且該五包顆粒經送憲兵司令部刑事鑑識中心鑑驗結果，確屬第二
    級毒品安非他命無訛，亦有該中心八十八年一月六日（八七）綱得字第一七三五
    五號鑑驗通知書一份，存在偵查卷為憑。
(三)至證人甲○○嗣在原審及本院此次審調查中翻異前供附和被告乙○○之辯解，改
    稱係與被告乙○○合資，由被告乙○○代向他人購買安非他命，伊並未直接向被
    告乙○○購買安非他命，沒有給她任何代價，也沒分一點給她吸用云云 (見原審
    卷第七十四頁正、反面）。然查販賣毒品者被證人供出來源而遭法辦後，為避免
    遭受重刑追訴，除有部分被告完全否認其事者外，大多避重就輕，諉稱其係與證
    人合資購買毒品，或其係代證人向他人購買毒品云云，以圖混淆卸責，而在警偵
    訊時供出被告販毒之證人，為免得罪被告而不利於己，亦常於事後翻異前供改稱
    其係與被告合資購買毒品或其係請被告代其向他人購買毒品，警訊時所供係警方
    強迫其指證被告，並非實在云云，以圖掩飾其在警訊時指證被告之事實而協助被
    告卸責，此種情形在法院審判實務上所見甚為普遍，其原因除基於被告與證人本
    身趨吉避凶之人性自然心理之外，其主要原因係在於所謂「合資購買」、「代為
    向他人購買」其外觀行為即「交貨取款」之動作，均與販賣（或轉賣）毒品行為
    表現相同，三者間甚難由外觀行為加以區分，而前二者與販賣毒品行為唯一不同
    之處，僅係在於行為人主觀上是否有營利之意思，及是否有從轉手毒品中獲取利
    潤之區別而已，而行為人主觀上是否有販賣之意圖與其是否有從交貨取款之行為
    中獲取利潤，則甚難取得證人證述以外之直接證據資料加以證明，因此，被告基
    於保護自己之本能往往採取此類辯解以圖混淆真相而脫免刑責，至證人為免得罪
    被告對己不利，亦往往改以相同之說法，俾便協助被告卸責。再者施用毒品者，
    均應有其毒品來源，且施用毒品者之間彼此互供有無而零星販賣之情形亦甚為普
    遍，如上手有毒品，自可直接將毒品販賣予需用者，如上手無毒品，亦可由該上
    手向再上手取得毒品後轉賣予需用者，且轉賣可獲取相當差價及利潤，而合資購
    買，對於出面向上手購買毒品再轉交者並無利可圖，且毒品安非他命原可依購買
    者資力之不同而增減其購買之份量，並無必須與他人合資購買之必要性存在，基
    於人類圖利自己之本能以觀，一般毒品施用者大多習於利用轉手毒品之機會牟取
    利益（相當於轉賣行為），茍非有特殊情事，較少以所謂「合資購買」之方式取
    得毒品，雖有謂合資購買毒品份量較多，較為便宜云云，然毒品安非他命係違禁
    物，物稀價昂，貨源取得不易，並非一般滯銷商品須以打折或多買多送之方式促
    銷，尚難認有所謂購買較多較便宜之情事，因此所謂「合資購買毒品」，在理論
    上固有其存在之或然性，然依實際情況言，多半係基於施用毒品者彼此間具有較
    特殊之關係或交情（例如夫妻、兄弟或感情極佳之朋友等）之前提下，始較有存
    在之情形，而在不具有上述特殊關係之情形下，事實上較為罕見。因此被告乙○
    ○辯稱其係與證人甲○○合資向他人購買毒品云者，不僅與證人甲○○在警訊及
    偵查中所證述之情節不符，且亦與一般施用毒品者購買毒品之常情不符，自難輕
    信屬實。又所謂「代向他人購買毒品」，一般均係在購買者無貨源而代買者有貨
    源之情形下為常見，惟如非具有前述特殊關係或交情，一般人鮮少願無代價而多
    次為他人奔走代買毒品，在實務上多見所謂「代買者」以相同價格買入一定份量
    之毒品，然後減少其若干份量交付所謂「委託購買者」，或由其先以一定價格買
    入毒品後，再以較高價格交付相同份量毒品予所謂「委託購買者」，以獲取代買
    轉手之報酬或利潤，因此雖均以所謂「委託代買」之名詞形容彼此間之轉手交易
    毒品行為以圖卸責，惟究其行為之實際性質與效果，則與轉賣或販賣行為並無二
    致。故「販賣或轉賣毒品行為」與「委託代買毒品行為」之區分，應以行為人於
    轉手毒品時有無獲取利潤（如毒品份量或差價）為其判斷標準，如其於轉手毒品
    時有以前述方法之一獲取報酬或利潤者，自應認屬販賣或轉賣毒品行為之範疇。
    再酌以被告上開自承於八十七年九月初至八十七年十二月初止替他（指甲○○）
    調購四、五次安非他命，並賺些安非他命供自己吸食乙情（見嘉警刑字第一三一
    五０號卷第三頁），及證人甲○○上開在原審證述被告幫我購買時，她有說沒有
    賺我的錢，要分一點安非他命，被告均拿不足份量的安非他命給我，都是乙○○
    自己留一點下來等情（見原審卷第三六頁反面、第三十七頁、第五十二頁），足
    認被告乙○○已間接承認其有多次販賣（即轉賣）安非他命予證人甲○○之事實
    。至證人甲○○前在原審翻異所供與被告乙○○合資代向他人購買毒品云云，不
    惟與其在警訊及偵查初訊時所為證詞相左，亦與證人林聰哲證稱「曾駕車搭載證
    人甲○○，前往嘉義市嘉雄陸橋附近之檳榔攤，及嘉義市○○路民生國中附近，
    向綽號「偉偉」之女子（即被告乙○○）購買安非他命」之情節有所矛盾，當屬
    事後故為迴護被告乙○○之詞，仍應以其初供為可採。綜上足認被告乙○○所辯
    前開情詞，應屬畏罪卸責之飾詞，無足取信，其有連續販賣安非他命之事證已臻
    明確，其犯行洵堪認定，應予依法論科。
二、查安非他命係屬毒品危害防制條例第二條所稱之第二級毒品，被告乙○○竟非法
    販賣之，核其所為係犯該條例第四條第二項之販賣第二級毒品罪。其持有毒品之
    低度行為，已為其販賣毒品之高度行為所吸收，不另論罪。其先後多次販賣犯行
    ，時間緊接，犯罪構成要件相同，顯係基於概括犯意反覆而為之，應依連續犯規
    定以一罪論，除法定本刑無期徒刑不得加重外，餘應依法加重其刑。
三、原審認被告乙○○之罪證明確，因予論罪科刑，固非無見。惟查原判決認定其販
    賣毒品所得有八萬元，及未說明認定之依據，已有未合；且諭知該販賣所得如全
    部或一部不能沒收時，贅引追徵其價額字樣，亦有未當。被告乙○○上訴意旨，
    否認犯罪，指摘原審對其判決不當，雖非可取；惟原審此部分判決既有可議，自
    應由本院將原審此部分判決予以撤銷改判。爰審酌被告乙○○之素行、犯罪之動
    機、目的、手段、販賣次數及獲利非多、所生危害、及其犯後態度等一切情狀，
    乃對其改量處如主文第二項所示之刑。又其五次販賣毒品每次得款二萬元，共計
    得款十萬元，應依同條例第十九條第一項規定宣告沒收，如全部或一部不能沒收
    時以其財產抵償之。至扣案之吸食器具一組，雖係其所有，然非供其本件犯罪所
    用之物，爰不併予宣告沒收。又公訴人另認被告乙○○自八十七年五月起至同年
    十二月間，除販賣上開五次安非他命予證人甲○○外，尚有其他多次之販賣行為
    部分；因被告乙○○矢口否認有此部分犯行，又查無其他積極確切證據足以證明
    ，其此部分犯罪不能證明，惟因與前開成罪部分，既有裁判上一罪之連續犯關係
    ，依審判不可分之原則，爰不另於主文為無罪之諭知，併此敘明。
據上論斷，應依刑事訴訟法第三百六十九條第一項前段、第三百六十四條、第二百九
十九條第一項前段，毒品危害防制條例第四條第二項、第十九條第一項，刑法第十一
條前段、第五十六條，判決如主文。
本案經檢察官邱克斌到庭執行職務。
中    華    民    國      九十一      年      九      月      十七      日
                                  臺灣高等法院臺南分院刑事第五庭
                                      審判長法官  鄭    文    肅
                                            法官  黃    三    哲
                                            法官  王    浦    傑
右正本證明與原本無異。
如不服本判決，應於判決送達後十日內向本院提出上訴狀，其未敘述理由者並應於提
出上訴狀後十日內向本院補提理由書（應附繕本)。
                                      法院書記官  蔡    振    豐
中    華    民    國      九十一      年      九      月      十九      日
附錄：本判決論罪科刑法條
毒品危害防制條例第四條第二項
製造、運輸、販賣第二級毒品者，處無期徒刑或七年以上有期徒刑，得併科新台幣七
百萬元以下罰金。
